【裁判字號】    98,台上,5422
【裁判日期】    980924
【裁判案由】    違反毒品危害防制條例等罪
【裁判全文】
最高法院刑事判決            九十八年度台上字第五四二二號
上  訴  人  甲○○
            乙○○
上列上訴人等因違反毒品危害防制條例等罪案件，不服台灣高等
法院中華民國九十八年七月八日第二審更審判決（九十八年度上
更(一)字第一五四號，起訴案號：台灣台北地方法院檢察署九十五
年度偵字第二三八七二號、第二三八七三號、第二三八七四號〈
原判決漏載第二三八七四號〉），提起上訴，本院判決如下：
    主  文
原判決關於甲○○轉讓毒品部分撤銷，發回台灣高等法院。
其他上訴駁回。
    理  由
一、撤銷發回（甲○○轉讓毒品）部分：
本件原判決認定上訴人甲○○明知ＭＤＭＡ、Ｋ他命分別係毒品
危害防制條例列管之第二級、第三級毒品，不得非法持有或轉讓
他人，竟基於無償轉讓ＭＤＭＡ及Ｋ他命予他人施用之犯意，於
民國九十五年十一月三日上午，在台北市○○街五十八號九樓其
住處，一次同時無償轉讓ＭＤＭＡ二顆、Ｋ他命一瓶予謝明揚施
用。嗣於當天經警在謝明揚背包內查獲該ＭＤＭＡ及Ｋ他命始悉
上情。因而撤銷第一審關於甲○○販賣毒品部分所為科刑之判決
，就此部分，改判依想像競合犯，從一重論處甲○○轉讓第二級
毒品罪刑。固非無見。
惟查：（一）、毒品危害防制條例第八條第二項、第三項之轉讓
第二級、第三級毒品罪，以所轉讓者確係第二級、第三級毒品為
成立要件，而是否確實屬於第二級、第三級毒品，應依證據證明
之。原判決事實記載甲○○同時轉讓第二級毒品ＭＤＭＡ及第三
級毒品Ｋ他命予謝明揚等情，雖於理由內說明以甲○○所供其確
授意謝明揚自行取用其所有之「搖頭丸」及Ｋ他命，及謝明揚所
述警方自其背包內查獲之ＭＤＭＡ、Ｋ他命係甲○○所贈等語，
為其認定所憑之依據。然毒品危害防制條例所列管各級毒品之認
定，事涉專業知識及經驗，且與甲○○之利益有重大關係，原審
未向相關主管機關加以查證或囑託其他專業機構或人員鑑定，亦
未說明其如何經由其他之調查或檢驗程序，以資證明甲○○所轉
讓之物品，確為第二級毒品ＭＤＭＡ及第三級毒品Ｋ他命，遽就
此部分為對甲○○科刑之判決，非但證據調查職責未盡，且有判
決理由不備之違法。（二）、轉讓毒品危害防制條例所列管之毒
品，苟該毒品同時亦為藥事法所指之偽藥或禁藥者，其轉讓行為
同時該當於毒品危害防制條例第八條之轉讓毒品罪及藥事法第八
十三之轉讓禁藥罪，因二者均旨在落實藥品之管理，以維護國民
身心健康，立法目的相同，保護之法益相同，且其中任一者之構
成要件，均足以該當轉讓毒品行為，並係一次侵害同一法益，自
不可能二者同時適用，論以二罪，應屬法條競合，依重法優於輕
法，後法優於前法之原則，自應從重法或後法之規定處罰，僅成
立實質一罪。而毒品危害防制條例列管之第二級毒品，其中「安
非他命類（Amphetaminelike ）」迄仍為公告列管之禁藥，且藥
事法第八十三條轉讓禁藥之處罰（七年以下有期徒刑，得併科新
台幣五百萬元以下罰金），較毒品危害防制條例第八條第二項轉
讓第二級毒品之處罰（六月以上五年以下有期徒刑，得併科新台
幣七十萬元以下罰金）為重，是轉讓安非他命類之第二級毒品，
除轉讓達一定數量，依毒品危害防制條例第八條第六項規定加重
其刑者，即依該加重規定處罰外，均應依藥事法第八十三條之規
定處罰。原判決認定甲○○轉讓ＭＤＭＡ及Ｋ他命予謝明揚，然
未詳究並說明所轉讓之ＭＤＭＡ是否為藥事法所指之「安非他命
類」禁藥，以為適用法律之依據，遽援引毒品危害防制條例第八
條第二項、第三項為論罪之依據，同有證據調查職責未盡及理由
欠備之違誤。（三）、中華民國九十六年罪犯減刑條例第七條規
定：「依本條例應減刑之罪，未經判決確定者，於裁判時，減其
宣告刑。」「依前項規定裁判時，應於判決主文同時諭知其宣告
刑及減得之刑。」是犯罪在九十六年四月二十四日以前，而無上
揭條例第三條所定不予減刑之例外情形者，應依同條例第二條第
一項規定予以減刑，法院於裁判時，倘該條例已經生效、施行，
卻漏未依其規定宣告減得之刑，即有刑事訴訟法第三百七十八條
所稱判決不適用法則之違背法令情形。原審於上開減刑條例施行
後之九十八年七月八日判決，認定甲○○於九十五年十一月三日
同時轉讓第二級、第三級毒品，而依想像競合犯，從一重論以轉
讓第二級毒品罪，並宣告有期徒刑八月，則甲○○犯罪時間係在
九十六年四月二十四日以前，且不屬於同條例第三條所定不予減
刑之範圍，乃原判決竟未予減刑，復未說明有何不得減刑之情形
，顯有判決不適用法則之違誤。以上，或為上訴意旨所指摘，或
係本院得依職權調查之事項。按第三審法院應以第二審判決所確
認之事實為判決基礎，刑事訴訟法第三百九十四條第一項前段定
有明文。原判決上述之違背法令影響於事實之確定，本院無可據
以為裁判。應認原判決此部分仍有發回更審之原因。轉讓第三級
毒品而原屬不得上訴第三審部分，基於審判不可分原則，一併予
以發回。
二、上訴駁回（甲○○販賣毒品及乙○○）部分：
按刑事訴訟法第三百七十七條規定，上訴於第三審法院，非以判
決違背法令為理由，不得為之。是提起第三審上訴，應以原判決
違背法令為理由，係屬法定要件。上訴第三審法院之案件，是否
以判決違背法令為上訴理由，應就上訴人之上訴理由書狀加以審
查，如果上訴理由書狀並未依據卷內訴訟資料，具體指摘原判決
不適用何種法則或如何適用不當，或所指摘原判決違法情事，顯
與法律規定得為第三審上訴理由之違法情形，不相適合時，均應
認其上訴為違背法律上之程式，予以駁回。至原判決究有無違法
，與上訴是否以違法為理由係屬二事。本件原審經審理結果，認
為上訴人甲○○、乙○○分別販賣第二級毒品ＭＤＭＡ、第三級
毒品Ｋ他命犯行明確，因而撤銷第一審關於此等部分所為科刑之
判決，改判均依想像競合犯，論處甲○○販賣第二級毒品罪刑，
乙○○共同販賣第二級毒品罪刑（各處有期徒刑八年六月），已
分別詳敘調查、取捨證據之結果及憑以認定犯罪事實之心證理由
。並就上訴人二人否認此部分犯行之供詞及所辯各語認非可採，
予以論述。原判決依憑甲○○於第一審及發回前原審審理時屢次
供承販賣第二級、第三級毒品，且警員自其住處扣得之可疑物品
，經鑑定確含有如原判決附表一所示第二級毒品、第三級毒品，
其中第二級毒品近二百克，第三級毒品尤多達八百九十餘克，近
九百克，均顯非為供一己之用，參以同時扣得之價目表等資料上
，載有一般施用毒品者用以指稱搖頭丸之「黃星」、「米老鼠」
等及用以指稱Ｋ他命之「褲子」、「味素」等諸多代號，亦據證
人即具有施用、買賣毒品經驗之謝明揚、康正富陳述明確，復有
甲○○所有，供販賣毒品所用之電子磅秤三具為證，因認甲○○
確有意圖販賣而販入第二級毒品及第三級毒品之犯行，業於理由
內說明甚詳。甲○○上訴意旨徒以其販入上開毒品係為供己施用
，空言否認犯行，且以綜觀卷內並無任何證據足資證明其販入毒
品之時即有轉售圖利之意圖云云，指摘原判決不當，顯係未依卷
證而為指摘。次查原判決認定乙○○販賣第二級、第三級毒品，
係以其為警查獲時，自其身上及住處扣得之疑似搖頭丸三百七十
九顆、Ｋ他命三十九．八公克，經鑑定結果，部分確含有原判決
附表二所示之第二級、第三級毒品，而依其自承數星期甚或數月
始施用搖頭丸、Ｋ他命一次之情觀之，扣案毒品數量龐大，已不
可能單純供己施用；況本件並有同時查扣之乙○○所有，可供用
以分裝、包裝毒品之空膠囊、電子磅等物可佐。再扣案之報價單
、配方、價目表與估價單等文件，其中價目表中亦載有上開毒品
代號，並分別標示售價，且所載價格與表示進貨成本之售價單上
所載不同，二者間有價差，已顯示乙○○販入毒品之初，即有販
賣圖利之意。乙○○與黃勝順分別持有之0000000000
、0000000000號行動電話於九十五年十月五日通話之
監聽譯文內容，曾言及「衣服」、「褲子」等分別指ＭＤＭＡ及
Ｋ他命之代號，參以自乙○○住處扣得之價目表，核與自黃勝順
住處扣得之隨身碟所列印出之價目表格式大致相符，且其中一張
所載項目、日期、金額均相同，足徵乙○○對毒品之進價、數量
及管理，與黃勝順有犯意之聯絡及行為之分擔，二人確有共同販
入第二級、第三級毒品以營利之犯行。此乃原審本其職權之行使
，對調查所得之證據定其取捨，為價值上之判斷，據以於判決內
認定乙○○販賣毒品之犯行，顯無違背客觀上之經驗法則與論理
法則。乙○○上訴意旨或以上開價目表與估價單均載有其綽號「
阿人」、「阿仁」，故同係其向他人購買毒品之記載，均非供販
賣毒品予他人報價之用，乃原判決卻認估價單係關於購買毒品進
貨成本之記載，價目表則係販售毒品之紀錄，已有違背論理法則
之違法；上開通聯紀錄內容顯示黃勝順囑其代為交付毒品予無尾
熊，係由於黃勝順當時因交通障礙無法及時返回住處，適其偶至
黃勝順住處，黃勝順乃囑其代勞，足徵毒品交易與其無關，否則
其直接與無尾熊聯絡即可，何須黃勝順囑咐，另自其住處扣得之
價目表與自黃勝順住處扣得者格式、內容相同，或係二者毒品來
源相同所致，原判決竟憑以推測、擬制其販賣毒品，亦屬違背法
令云云。係就屬原審採證認事職權之適法行使及原判決已說明事
項，徒憑己見，任意指摘為違法，且仍為單純事實之爭執，亦難
謂為適法之第三審上訴理由。依上揭說明，甲○○關於販賣毒品
部分與乙○○之上訴，俱不合法律上之程式，均應予駁回。
據上論結，應依刑事訴訟法第三百九十七條、第四百零一條、第
三百九十五條前段，判決如主文。
中    華    民    國  九十八  年    九    月  二十四  日
                      最高法院刑事第四庭
                          審判長法官  張  淳  淙
                                法官  劉  介  民
                                法官  蔡  彩  貞
                                法官  陳  世  雄
                                法官  魏  新  和
      本件正本證明與原本無異
                                      書  記  官
中    華    民    國  九十八  年    九    月  二十八  日
                                                      Ｍ


司法院資訊處製作；財團法人民間司法改革基金會備份。
